【裁判字號】    92,上,92
【裁判日期】    921028
【裁判案由】    分割共有物
【裁判全文】
臺灣高等法院臺中分院民事判決  九十二年度上字第九二號
      上  訴  人  丁○○
      複  代理人  卯○○
                  己○○
      被  上訴人  辰○○
      訴訟代理人  辛○○
右當事人間請求分割共有物事件，上訴人對於中華民國九十一年十二月二十七日臺灣
苗栗地方法院九十一年度訴字第六九號第一審判決提起上訴，本院於民國九十二年十
月十四日言詞辯論終結，茲判決如左：
    主    文
原判決廢棄。
兩造共有坐落苗栗縣獅潭鄉○○○段第一四０號土地，地目田，面積０．九一八０公
頃土地，應依附圖丙案所示方法分割：其中編號Ｐ部分面積０．四四一九公頃分歸上
訴人取得；編號Ｑ部分面積０．四四一九公頃分歸被上訴人辰○○、子○○取得，並
按辰○○二十分之十七、子○○二十分之三比例保持共有；編號Ｒ部分面積０．二二
六公頃分歸兩造取得，供道路使用，並按附表所示應有部分比例保持共有。
第一、二審訴訟費用由兩造按附表所示比例負擔。
    事    實
甲、上訴人方面：
一、聲明：求為判決：
（一）原判決廢棄。
（二）兩造共有坐落苗栗縣桂竹林段第一四０號土地，地目田，面積０．九一八０公
      頃土地（以下稱系爭土地）應依附圖乙案所示方法分割，嗣變更為請求依附圖
      丙案所示方法分割。
二、陳述：除與原判決所載相同部分予以引用外，補述略稱：
（一）上訴人主張按乙案所示方法分割，惟被上訴人仍不同意，因此，上訴人願再提
      折衷方案即丙案，將附圖丙案編號Ｒ部分土地（即現供道路使用部分）分歸兩
      造取得，並按原應有部分比例保持共有，分割後仍供道路使用，編號Ｐ部分分
      歸上訴人取得，編號Ｑ部分分歸被上訴人二人按原應有部分比例保持共有。依
      此方案分割，兩造均無需再支出築路費用，亦無需再提出土地築路，可以最低
      之代價，讓兩造分割取得之土地均有道路可通行，對系爭土地現狀變更最小，
      符合土地使用現狀，維持上訴人已整地之成果。被上訴人辯稱若將現有水泥道
      路仍由兩造保持共有，將來必再有糾紛云云，惟若依此方案進行分割完畢，兩
      造之糾紛應可塵埃落定，獲得解決，應不致於再有糾紛。
（二）若依原審判決採甲案，將Ｐ部分分歸上訴人取得，現有水泥道路全部劃歸被上
      訴人二人單獨取得，則上訴人如何通行？又上訴人已於Ｐ部分之土地上興建三
      道水泥駁坎（即梯田之護堤），並無任何道路可供出入，Ｐ部分土地之裏地部
      分，若欲與外面公路聯絡，唯一方法即將現有之三道水泥駁坎（即梯田之護堤
      ）打除一部分闢為道路，此方式對上訴人極不公平。又依此分割方法，將上訴
      人現種植使用部分歸被上訴人二人取得，將被上訴人於系爭土地東南邊所種植
      之竹林部分土地分歸上訴人，與兩造使用土地之現狀不符，顯非妥適之方案。
（三）上訴人於原審主張：被上訴人分得之土地東北邊處有寬約二至三公尺道路，可
      利用該道路通往台三線公路等語。然該道路經鈞院囑託苗栗縣大湖地政事務所
      測量後，發現並未與系爭土地相鄰，無法利用該道路通往台三線公路，因此，
      上訴人願撤回此部分之主張。又上訴人於原審主張：依被上訴人主張之分割方
      案（即甲案），則系爭土地將橫切，而分割於後方之土地，勢將形成袋地等語
      。查上訴人之意思是指：若依被上訴人甲案分割，則Ｐ部分土地上已有上訴人
      已施作水泥擋土牆，如此會造成Ｐ部分土地之裏地部分無法出入之問題。
（四）系爭土地位於鄉下，分割後兩造所取得之土地價值差異不大，不必互相補償。
三、證據：除引用原審之立證方法外，補提：苗栗縣大湖地政事務所九十一年土地複
    丈成果圖、原審分割示意圖、分家書、分鬮書、覺書、台灣省交通處公路局第二
    區工程處大湖工務所大湖函、地籍圖謄本、整地費用支出估計表、估價單、工資
    表、億租實業社請款明細表、土地登記謄本、電腦製圖（整地前、整地後、模擬
    圖）為證。另聲請履勘現場、傳訊證人丙○○、甲○○、庚○○、癸○○、巳○
    ○、乙○○、壬○○、丑○○、范戊○○。
乙、被上訴人方面：
一、聲明：求為判決：上訴駁回。
二、陳述：除與原判決所載相同部分予以引用外，補述略稱：
（一）系爭土地北邊與台三線公路相鄰，其間有駁崁阻隔，該地屬公路局所有，築有
      木樁，另種花草，又有公路局所築水溝，公路局禁止任何人通行使用，公路局
      職員丙○○於原審亦已出庭證述：該駁崁係為保護公路邊坡穩定而設置，鄰地
      所有人僅能在無其他方法通行至公路之情況下，向公路局申請，經公路局同意
      後，始可打除駁崁。惟系爭土地之西南邊有與台三線公路相鄰，並非袋地，依
      上述證人所述，即無法再向公路局申請打除駁崁，另闢通行之出口。且被上訴
      人就系爭土地北邊與台三線公路相鄰之駁坎接連位置，向交通部公路總局第二
      區養護工程處苗栗工務段申請興建農地通路，經該工務段於九十二年四月十八
      日函復「礙難同意」，無法另闢通路，是上訴人所主張之乙案分割方法，被上
      訴人分得之編號Ｑ部分土地，顯無通路通往台三線公路，自非妥適之方案。
（四）上訴人耕植系爭土地肥沃部分（Ｐ部分）五十年，分割後肥沃部分亦歸上訴人
      ，被上訴人五十年來僅耕種系爭土地貧瘠部分，種植竹林。上訴人整地，係肥
      沃地，最靠近台三線大馬路之土地，其已獨厚收入五十年，其整地係為自己利
      益，與被上訴人無涉，退步言之，該田埂駁崁亦已折舊，被上訴人亦不需要該
      駁崁等施工措施，其對被上訴人無益，若分割後為被上訴人分得，由上訴人拆
      除即可。
（五）上訴人於上訴鈞院後，另提「丙案」，係意圖延帶訴訟，且係訴之變更，被上
      訴人不同意，請法院將上訴人所提之丙案予以駁回。
（六）上訴人所提之丙案並非妥適：系爭土地上現有之水泥道路，寬度僅足供一部車
      進出，無法兩造共用會車，被上訴人辰○○與上訴人丁○○數十年來，因系爭
      土地應有部分所有權移轉之事迭生爭執，若依兩案將水泥路分歸兩造共有作為
      道路使用，日後必再生爭執。
（七）若上訴人認為原審所採之分割方法（甲案）不公平，則被上訴人願意互換，由
      上訴人取得Ｑ部分土地，被上訴人取得Ｐ部分土地。
（八）退步言之，若  鈞院仍認為甲案之分割方法不可採，則被上訴人主張按丁案之
      方法分割，此案優點如下：
    (1)水泥道路分歸被上訴人單獨取得，不會產生分割後水泥道路共有使用之糾紛。
    (2)分割後分得Ｑ部分之一造有通往台三線之出口。
    (3)分割後上訴人分得Ｐ部分之土地，該駁嵌仍得保有完整，得在Ｐ部分自行開闢
      道路通往台三線。
    (4)上訴人丁○○曾於六十八年三月七日，持鐮刀趁被上訴人辰○○在田裡工作不
      注意時，砍殺其後頸、右足，有診斷書、台灣高等法院六十八年度上易字第一
      六一一號刑事判決可證，鈞院至現場履勘時，上訴人藉故又對被上訴人之子、
      妻先出手歐打，是水泥道路分割後不宜共有使用。
（九）系爭土地上水泥道路係鄉公所補助所建，並非上訴人出資。系爭土地上梯田間
      的水泥田埂係上訴人所施作無誤。
（十）系爭土地位於鄉下，分割後兩造所取得之土地價值差異不大，不必互相補償。
三、證據：除引用原審之立證方法外，補提：現址實際駁坎位置及分割點圖、交通部
    公路總局第二區養護工程處苗栗工務段函、辰○○驗傷診斷證明書、辛○○診斷
    證明書、臺灣高等法院六十八年度上易字第一六一一號刑事判決、臺灣新竹地方
    法院檢察處檢察官六十九年度偵字第二八五０號不起訴處分書為證。
      理      由
一、本件被上訴人起訴主張：坐落苗栗縣獅潭鄉○○○段一四０地號，地目田，面積
    ０．九一八０公頃土地（以下稱系爭土地）係兩造共有，各共有人之應有部分如
    附表所載，兩造無法協議分割，又無不得分割之特約，亦無因物之使用目的不得
    分割之情形，爰依民法第八百二十三條第一項前段之規定，訴請裁判分割，求為
    依附圖乙案所示方法分割，嗣改為請依附圖丙案所示方法分割之判決。
二、上訴人則以：系爭土地若依被上訴人之主張，以附圖乙案所示方法分割，則上訴
    人所分得之Ｑ部分土地無任何通路可通往台三線公路，顯非妥適之分割方案。又
    系爭土地如依附圖丙案所示方法分割，將現有水泥道路分歸兩造按原應有部分比
    例保持共有，供道路使用，上訴人雖有通路通往公路，但兩造間因系爭土地迭生
    糾紛，上訴人曾以鏮刀砍傷被上訴人辰○○而被本院刑事庭判處罪刑確定，日後
    必因道路通行問題再生糾紛，不宜採該方案將道路歸兩造取得保持共有，系爭土
    地宜依附圖甲案所示之方法分割較符合使用現狀，若無法按甲案所示方法分割，
    請改按丁案所示方法分割等語，資為抗辯。
三、被上訴人主張：系爭土地係兩造共有，各共有人之應有部分如附表，依土地登記
    謄本（見原審卷第十五頁）所載，系爭土地地目為「田」，使用分區為「山坡地
    保育區農牧用地」，按八十九年一月二十六日修正公布之農業發展條例第十六條
    第四款規定：「本條例中華民國八十九年一月四日修正施行前之共有耕地，得分
    割為單獨所有」，依此規定，凡八十九年一月四日農業發展條例修正施行前之共
    有耕地，均得分割為單獨所有，本件系爭土地原為共有耕地，於八十九年一月四
    日以前係屬共有耕地，有土地登記簿謄本可據，依八十九年一月二十六日修正公
    布之農業發展條例第十六條第四款規定，得分割為單獨所有，自無不能分割之情
    形，兩造均自承就系爭土地並無不得分割之特約，且無法達成分割之協議，是被
    上訴人訴請分割，自無不合。又被上訴人辰○○、子○○均陳稱系爭土地分割後
    ，彼等就分割取得之土地，願意按原應有部分比例繼續保持共有（見本院卷二第
    一三六頁），亦無不合。
四、
（一）系爭土地形狀不規則，北邊較寬，南邊較窄，地勢為西南邊較低，東北邊較高
      ，北邊面臨台三線道路，東側、南側及西南側均無通路，系爭土地東北角雖有
      小路與台三線公路相通，但系爭土地與該小路間尚隔有第三人所有之三六三之
      二七０地號土地，有複丈成果圖可據（見本院卷第二三六頁），足見系爭土地
      無法經由該小路通往台三線道路，僅系爭土地內現有寬約二至三公尺水泥道路
      經由系爭土地之西北邊與台三線公路銜接，另系爭土地西北角約面寬十六點八
      公尺（依本院卷一第二三六頁複丈成果圖所示，系爭土地西北角與台三線公路
      銜接處之寬度約一點四公分，以一千二百分之一比例尺換算，其實地面寬為十
      六點八公尺）與台三線公路銜接，是系爭土地唯一出入途徑為經由系爭土地現
      有之水泥道路通往台三線公路，或由系爭土地西北角與台三線公路相鄰之十六
      點八公尺處與外面公路聯絡。系爭土地西南邊及南邊業經上訴人築為梯田，梯
      田之護堤，有三層係以水泥修築，上下梯田間之高度相差約三公尺，分別種植
      玉米、花生，北邊另有上訴人種植玉米、草莓等作物，北邊及東北邊沿地界邊
      緣有被上訴人所種植之雜木，東南邊有被上訴人所種植之竹林，北邊與台三線
      道路相鄰處有公有地上所築之駁崁，駁崁之高度沿地界邊界由西往東自四公尺
      逐漸增高至六公尺等情，業據原審及本院受命法官會同兩造至現場履勘屬實，
      並經苗栗縣地政事務所派員到場測繪屬實，製有勘驗筆錄、勘驗現場略圖、複
      丈成果圖附卷可據（見原審卷第八十一至八十八頁、本院卷一第三十七頁、第
      七十二至七十四頁、第二三六頁），復有被上訴人所提之照片以及現場位置對
      照圖附卷可稽（見原審卷第六十一至六十九頁）。又上訴人所舉證人癸○○於
      本院證稱：「鈞院卷第一０八頁這張收據是我開的，我是幫上訴人丁○○作釘
      模板的工作、工資總共七萬五千元，我是算坪數的，我是以承包的方式來算的
      ，是作田裡面駁坎的擋土牆，地點是在獅潭鄉，是上訴人丁○○的田地的擋土
      牆，民國九十年我還有替上訴人丁○○作模板工程，鈞院卷一一九頁工資表是
      我開的，也是承包的方式來算的，是以坪數來算，是作駁坎的擋土牆，金額是
      八萬元」等語；所舉證人范戊○○於本院證稱：「我有幫上訴人丁○○作獅潭
      鄉土地擋土牆的工作，我是作土木工程，億租實業社是載運混泥土到工地，是
      在民國九十年八月間，金額是拾貳萬八千四百元等語；證人甲○○於本院證稱
      ：「我有替丁○○做整地的工作，負責整地的工作，第一０三、一０五頁這兩
      張估價單是我開的，費用是七萬六千八百元以及八萬三千二百元，一天六千四
      百元，這些費用都是我受僱開怪手替他整地他付給我的費用，土地坐落在獅潭
      鄉竹木村是有一點斜坡，約在七十六、七十七年間整地的」等語；證人庚○○
      於本院證稱：「我有替丁○○作整地的工作，負責整地的工作，第一０六頁、
      一０九頁、一一七這三張估價單是我開的，費用一天六千四百元，總共三筆金
      額各為十萬八千八百元以及九千六百元及八萬九千六百元，這些費用都是我受
      僱開怪手替丁○○整地他付給我的費用，土地坐落在獅潭鄉竹木村是有一點斜
      坡，分別在八十年及八十五年及九十年間去整地的」等語；證人巳○○於本院
      證稱：「，我幫他作釘模板及灌泥漿的工作，第一一一頁，這一張估價單是我
      開的，費用一天二千元，總共一筆金額為四萬元，這些費用都是我受僱作釘板
      模的費用，土地坐落在獅潭鄉竹木村是有一點斜坡，在八十五年間做的」等語
      ；證人乙○○於本院證稱：「丁○○的田要修築田埂，我幫他作釘模板及灌泥
      漿的工作，第一一二頁、一一三頁，這兩張估價單是我開的，費用一天二千元
      ，二筆金額總共為五萬三千元，是我受僱作釘板模的費用，土地坐落在獅潭鄉
      竹木村是有一點斜坡，都是在八十五年間做的」等語；證人壬○○於本院證稱
      ：「丁○○的田要修築田埂，我開拼裝車幫他將土石載運到他處，第一０四頁
      ，這一張估價單是我開的，費用一天三千五百元，總共一筆金額為一萬四千元
      ，這些費用都是我受僱開拼裝車的費用，土地坐落在獅潭鄉竹木村是有一點斜
      坡，在七十六年間做的」等語（見本院卷一第一五四至一五八頁、第一七一至
      一七四頁），由此證詞，足見上訴人確有在系爭土地西南邊及南邊整地修築田
      埂、水泥田埂護堤等，被上訴人辰○○之訴訟代理人辛○○亦於本院自承：系
      爭土地上梯田的水泥田埂均係上訴人所施作無誤（見本院卷一第九十頁），足
      見上訴人主張伊有在系爭土地西南邊及南邊整地修築田埂及水泥田埂護堤一節
      ，堪信為真實。至系爭土地現有水泥道路係上訴人出資整地後向苗栗縣政府及
      獅潭鄉公所爭取補助經費所施設，業經兩造陳明（見本院卷一第九十頁、第九
      十八頁）。
（二）上訴人於原審及提起第二審上訴時，主張依乙案所示方法分割，惟被上訴人不
      同意此分割方案。依此分割方法，Ｐ部分分歸上訴人單獨取得，Ｑ部分分歸被
      上訴人辰○○、子○○取得，現有唯一通路之水泥路之絕大部分分歸上訴人，
      僅水泥道路靠近裏地之一小部分分歸被上訴人二人，被上訴人二人顯無法再利
      用該水泥道路與公路聯絡，又被上訴人二人分得之Ｑ部分土地，其北邊雖均與
      台三線公路相鄰，但其間有駁崁阻隔，以目前現狀，無法直接由台三線公路出
      入之情，已詳如前述〔見本判決理由四之（一）所載〕。上訴人雖辯稱：被上
      訴人可向公路局申請打除駁崁之一部分修築為通路即可通往台三線公路云云。
      惟為被上訴人所否認，並陳稱被上訴人已向公路局申請打除駁崁興建農路，但
      遭駁回等語。查被上訴人辰○○確曾於九十二年四月間，向交通部公路總局第
      二區養護工程處苗栗工務段申請打除駁崁興建農路，經該工務段於同年月十八
      日函復略以：「經查台端（指被上訴人辰○○）土地一四０地號位於台三線12
      6k＋700－126k＋750左側路段旁，此路段為下坡彎道路段，且左側有四公尺高
      之駁崁，經本段派員勘查，距離欲申請興建農路位置南端約三十公尺處已有叉
      路可通達台端一四０地號農地，為考量保護公路邊坡穩定，避免邊坡崩塌，危
      及行車安全，故台端申請打除駁崁興建農路，本段礙難同意辦理」等語，有該
      函附卷可稽（見本院卷一第八十二、八十三頁），並經本院於準備程序中核對
      函文原本無誤（見同卷第八十九頁），被上訴人對於該函文之真正亦不爭執（
      見同卷第九十頁）；又被上訴人所舉證人丙○○於本院證稱：「九十二年四月
      間我們接獲辰○○（即被上訴人）聲請書，聲請在苗栗縣獅潭鄉○○○段一四
      ０地號土地旁邊的公路局所建的護坡擋土牆開設缺口，以便其農作物耕種時人
      車通行，我們的段長派我去現場勘查，勘查結果系爭一四０地號土地旁邊已經
      有一個缺口（在離聲請人所聲請的土地上），聲請人還請求在原缺口距離三十
      公尺處另外開闢一個缺口，現場勘查的結果該處屬於彎道並且是一個下坡路段
      ，土地的高度離地面約有四公尺，如果開設道路落差太大為了考量人車通行安
      全，人車通行太危險有影響行車安全之虞，所以我將現場勘查情形向主管報告
      ，我簽給主管，主管批示不准再開設缺口，所以我們就發文不同意聲請人另外
      開闢缺口」等語（見本院卷第一二二至一二四頁）。交通部公路總局既係考量
      系爭土地與台三線公路間有四公尺之駁崁，為保護公路邊坡穩定，避免邊坡崩
      塌，危及行車安全而不准被上訴人打除駁崁，則被上訴人所分得之Ｑ部分土地
      自無從經由北邊直接通往台三線公路。再查被上訴人所分得之Ｑ部分土地，地
      勢甚高，其與台三線公路相鄰部分由西向東逐漸高於台三線公路達四公尺至六
      公尺（見本院卷一第七十四頁勘驗略圖），縱令將駁崁之一部分予以打除，惟
      因駁崁之高度達四至六公尺，欲以之另築農路，兩側之原駁崁之土石亦極易崩
      塌，造成危險，顯非妥適方法。上訴人另辯稱：被上訴人可利用其分得之Ｑ部
      分土地東北角現有小路通往台三線公路云云，惟系爭土地東北角雖有小路，但
      該小路與系爭土地東北角間尚有訴外人所有之三六三之二七０地號土地阻隔之
      情，有苗栗地政事務所複丈成果圖可憑（見本院卷一第二三五頁），是被上訴
      人分得之Ｑ部分土地自無從經由第三人所有之三六三之二七０地號土地通往台
      三線公路。被上訴人分得之Ｑ部分土地既無法與公路聯絡，顯見乙案並非妥適
      之分割方案。
（三）被上訴人主張依甲案之方法分割，惟為上訴人所不同意。依此分割方法，上訴
      人分得編號Ｐ部分之土地，被上訴人二人分得編號Ｑ部分土地，以現狀圖之透
      視圖（置於本院卷一證物袋內）套於甲案分割圖結果，被上訴人二人現種植於
      系爭土地東南角之竹林分歸上訴人取得，而上訴人於系爭土地西南邊及南邊所
      出資整地修築之水泥護堤及梯田暨其所種作物約有三分之一面積，分歸被上訴
      人二人取得，又上訴人向苗栗縣獅潭鄉公所爭取經費所修建位於系爭土地西北
      邊及中間之現有唯一與外面公路聯絡方法之水泥道路，全部劃歸被上訴人二人
      取得，此分割方法與使用現狀未盡相符，被上訴人未出資整地修築水泥護堤建
      設梯田，卻可分得上訴人已施設之水泥護堤及梯田，有失公平，且被上訴人陳
      稱上訴人所出資施設之水泥護堤已折舊已無價值云云，顯係主張依甲案之方法
      ，不支付任何費用即分得原屬上訴人已施設之水泥護堤及梯田；另依證人癸○
      ○、范戊○○、甲○○、庚○○、巳○○、乙○○、壬○○等人之證詞〔見本
      判決理由四之（一）所載〕，上訴人整地、施設擋土牆（即梯田之水泥護堤）
      之時間約於七十六年起至九十年間陸續施設；既係陸續施設，且梯田之護堤材
      料係以水泥修築，以證人所述之修築年份，水泥護堤應仍有其價值，原審及本
      院受命法官會同兩造前往現場履勘結果，仍見上訴人在系爭土地西南邊及南邊
      梯田所種植之作物，其梯田係以水泥駁崁加高之情（見原審卷第八十七頁、本
      院卷第七十四頁），被上訴人所提照片亦明白顯示上訴人種植作物之梯田係以
      水泥築成護堤（見原審卷第六十二至六十四頁），顯見上訴人修築之水泥護堤
      仍有其功用，且花費不貲，甲案之分割方法，將上訴人出資施設之梯田水泥護
      堤所坐落之土地（約占三分之一）部分，分歸被上訴人二人取得，自非妥適。
      再查：依甲案之分割方法，上訴人分得之編號Ｐ部分土地，雖得由該土地與台
      三線道路相接處通往台三線而與公路聯絡，但如前所述，Ｐ部分土地上業經上
      訴人整地築為梯田，梯田並經上訴人以水泥築成護堤，其上層梯田與下層梯田
      高低落差甚大，有被上訴人所提之照片可參，梯田所種收成之農作物無法直接
      由上層梯田往下層梯田運送，且梯田不止一層，自需有道路始能運送農產品及
      供耕作者通行，方能符合耕作需求，又因各層梯田間高低有相當落差，若為通
      行而將原築之梯田打除，以供另另闢道路之用，勢必再支出相當費用，且因高
      低落差大，所需費用自更多，顯不符經濟效益，是被上訴人所主張之甲案，亦
      非妥適之分割方案。
（四）被上訴人又主張：如無法依甲案方法分割，則依丁案所示方法分割。上訴人亦
      不同意此分割方法。依丁案所示方法，將Ｑ部分連同現有二至三公尺寬之水泥
      道路所坐落之土地全部分歸被上訴人二人取得，被上訴人二人雖得利用該水泥
      道路與公路聯絡，但該水泥道路係上訴人出資整地後，向苗栗縣獅潭鄉公所爭
      取補助經費而舖設為水泥道路之情，業如前述，上訴人出資整地以後爭取補助
      經費而舖設之水泥道路，分割後竟全部分歸被上訴人二人取得，自有失公平。
      且依丁案之分割方法，上訴人分得之編號Ｐ部分土地，雖有一部分與台三線公
      路相銜接，上訴人得由該部分土地與台三線道路相接處通往台三線而與公路聯
      絡，但如前所述，Ｐ部分土地上業經上訴人整地築為梯田，梯田並經上訴人以
      水泥築成護堤，其上層梯田與下層梯田高低落差甚大，有被上訴人所提之照片
      可參，梯田所種收成之農作物無法直接由上層梯田往下層梯田運送，且梯田不
      止一層，自需有道路始能運送農產品及供耕作者通行，方能符合耕作需求，又
      因各層梯田間高低有相當落差，若為通行而將原築之梯田打除，以供另另闢道
      路之用，勢必再支出相當費用，且因高低落差大，所需費用自更多，顯不符經
      濟效益；又另闢道路所需之土地及費用均由上訴人負擔，亦有失公平。再者，
      被上訴人雖陳稱：若上訴人不同意丁案之分割方法，伊願將丁案兩造所分之位
      置互換等語，惟上訴人不同意。查丁案分割方法，兩造分得之位置互換結果，
      上訴人出資整地修築梯田水泥護堤之Ｐ部分土地分歸被上訴人二人，而被上訴
      人於系爭土地東南角所種竹林坐落之土地卻分歸上訴人取得，顯與使用現狀不
      符，自非妥適，且上訴人所有另三筆同段一三六之五、一三六之六、一三六之
      二地號土地，以及於一三六之二地號土地上之現住住宅均與丁案所示系爭土地
      Ｐ部分土地相鄰，有土地登記簿謄本及地籍圖謄本、勘驗筆錄可據（見本院卷
      一第二四六至二四九頁、第七十四頁），若按丁案之方案，互換分配土地之位
      置，將Ｐ部分土地分歸被上訴人二人取得，則上訴人所分得之Ｑ部分土地即未
      與其所有另三筆前述地號土地相鄰，無法合併使用，而減損其土地利用價值，
      是被上訴人所主張之丁案，亦非妥適之方案。
（五）如上所述，甲、乙、丁案所示之分割方法均非妥適。上訴人於本院另主張依丙
      案所示方法分割，依此分割方法，將系爭土地現有水泥道路分歸兩造按原應有
      部分比例保持共有，供道路使用，兩造均可不必再支出費用另外修築道路而利
      用現有之水泥道路通往台三線公路，出入無虞，最符合經濟效益，雖該道路之
      寬度僅二至三公尺，但系爭土地地目為田，使用分區為山坡地保育區農牧用地
      ，已如上述，目前又供農作之用，此現有道路寬度已足敷使用；且以現狀圖之
      透視圖（置於本院卷一證物袋內）套於丙案分割方案結果，依丙案之分割方法
      ，上訴人自行出資於編號Ｐ所示土地上原已整地修建之梯田、水泥護堤，其大
      部分土地分歸上訴人取得；被上訴人於系爭土地東南邊所種之竹林、另於系爭
      土地北邊與台三線公路相鄰處所種植之雜木分歸被上訴人二人取得，其分割方
      法與使用現狀相符，符合經濟利益。被上訴人雖陳稱：兩造經常因系爭土地糾
      紛而生爭執，六十八年三月七日，上訴人曾持鐮刀，趁被上訴人辰○○在田裡
      工作不注意時，砍殺被上訴人辰○○之後頸、右足，所涉傷害罪，前經台灣高
      等法院以六十八年度上易字第一六一一號刑事判決判處罪刑確定，不宜將水泥
      道路分歸兩造共有等語。固據提出診斷書及台灣高等法院上述案件判決影本為
      證（見本院卷二第十一至十三頁），惟本件係分割共有物訴訟，所應審酌者在
      ：如何參酌土地之使用現狀、經濟效益、共有人之意願等情狀，酌定對共有人
      最大利益之分割方案，系爭土地上現有之水泥道路，目前係兩造用以通往台三
      線公路之唯一道路，而系爭土地之地勢由西南往東北逐漸增高，西南邊及南邊
      均由上訴人整地修築梯田、梯田水泥護堤，梯田之高低差甚大，已如上述，不
      適於另築道路，自宜將兩造目前所用以通行之水泥道路分歸兩造按原應有部分
      比例保持共有，繼續供道路使用，此為最妥適之方式，雖兩造曾因系爭土地發
      生糾紛，感情或有不睦，惟既係共有人，分割後仍係相鄰土地所有人，自應儘
      可能調和相鄰關係，改善土地利用，使兩造分得之土地均能發揮最大經濟效益
      ，自難僅因兩造曾為系爭土地發生爭執即指「水泥道路分歸兩造共有」之分割
      方式為不恰當，是被上訴人上述主張，亦非可採。末查：上訴人所有另三筆同
      段一三六之五、一三六之六、一三六之二地號土地，以及於一三六之二地號土
      地上之現住住宅均與丙案所示系爭土地Ｐ部分土地相鄰，有土地登記簿謄本及
      地籍圖謄本、勘驗筆錄可據（見本院卷一第二四六至二四九頁、第二五０頁、
      第七十四頁、本院卷二第十九頁），若按丙案之方案分割，將Ｐ部分土地分歸
      上訴人取得，則上訴人所分得之Ｐ部分土地與其所有另三筆前述地號土地相鄰
      ，得以合併使用，方便規劃，增加其土地利用價值，足見丙案最符合兩造利益
      ，為妥適之分割方案。
（六）綜上所述，系爭土地，依附圖丙案所示方法分割最為妥適，原審酌定分割方法
      ，尚有未洽，上訴論旨，求為廢棄，上訴人主張之乙案分割方法雖難採憑，但
      其主張之丙案所示分割方法尚屬可採，應由本院將原判決予以廢棄，改判如主
      文第二項所示。
（七）本件上訴雖有理由，但被上訴人之訴訟行為，按當時之訴訟程度，均為伸張或
      防衛權利所必要，爰依民事訴訟法第八十一條第二款之規定，命兩造各依原應
      有部分比例即如附表所示比例分擔訴訟費用。
五、本件事證已臻明確，上訴人訴訟代理人寅○○律師、被上訴人辰○○之訴訟代理
    人辛○○均於本院陳稱：系爭土地位於鄉下，分割後兩造所分得之土地價值差異
    不大，不必互相補償」（見本院卷一第二五四頁）。又分割共有物訴訟，法院得
    依職權酌定分割方法，不受當事人主張方案之拘束，上訴人於第二審提出丙案分
    割方法，供本院審酌，經審酌後函囑地政機關至現場測繪方案作為參考，並無不
    可，並無延滯訴訟問題，且非屬訴之變更，被上訴人指為延滯訴訟及訴之變更，
    均有誤會。又兩造其餘攻擊防禦方法及舉證，核於判決結果無影響，爰不逐一論
    述，均併此敘明。
六、據上論結：本件上訴為有理由，依民事訴訟法第四百五十條、第八十一條第二款
    、第七十八條，判決如主文。
中      華      民      國    九十二    年      十      月    二十八    日
~B1民事第五庭審判長法  官  陳滿賢
~B2                法  官  古金男
~B3                法  官  邱森樟
右為正本係照原本作成。
如對本判決上訴，須於收受判決送達後二十日內向本院提出上訴書狀，其未表明上訴
理由者，應於提出上訴後二十日內向本院提出上訴理由書(須按他造人數附具繕本)。
上訴時應提出委任律師或具有律師資格之人之委任狀；委任有律師資格者，另應附具
律師及格證書及釋明委任人與受任人有民事訴訟法第四百六十六條之一第一項但書或
第二項（詳附註）所定關係之釋明文書影本。
~B                書記官  粘銘環
中      華      民      國    九十二    年      十      月    二十九    日
附註：
民事訴訟法第四百六十六條之一（第一項、第二項）
對於第二審判決上訴，上訴人應委任律師為訴訟代理人。但上訴人或其法定代理人具
有律師資格者，不在此限。
上訴人之配偶、三親等內之血親、二親等內之姻親，或上訴人為法人、中央或地方機
關時，其所屬專任人員具有律師資格並經法院認為適當者，亦得為第三審訴訟代理人
。
                                                                        Ｂ
附表：
┌───┬───────┬─────────────┐
│共有人│應  有  部  分│第一、二審訴訟費用負擔比例│
├───┼───────┼─────────────┤
│丁○○│二分之一      │千分之五○○              │
├───┼───────┼─────────────┤
│辰○○│千分之四二五  │千分之四二五              │
├───┼───────┼─────────────┤
│子○○│千分之七五    │千分之七五                │
└───┴───────┴─────────────┘


司法院資訊處製作；財團法人民間司法改革基金會備份。
